【裁判字號】    89,上,1191
【裁判日期】    900116
【裁判案由】    返還不當得利等
【裁判全文】
臺灣高等法院民事判決                            八十九年度上字第一一九一號
      上  訴  人    桃園縣桃園市公所
      法定代理人    陳宗義
      訴訟代理人    許朝財律師
                    呂清雄律師
      上  訴  人    台灣百樂綠環保    設台北市○○街一五０號五樓
                    科技股份有限公司
      法定代理人    沈國榮    .
      訴訟代理人    林義成    .
                    莊勝榮律師
右當事人間返還不當得利等事件，上訴人對於中華民國八十九年九月十四日臺灣桃園
地方法院八十九年度訴字第三七五號第一審判決各自提起上訴，本院判決如左：
      主    文
原判決關於命桃園縣桃園市公所給付部分並該部分假執行之宣告，暨訴訟費用之裁判
均廢棄。
右廢棄部分，台灣百樂綠環保科技股份有限公司在第一審之訴及其假執行之聲請均駁
回。
台灣百樂綠環保科技股份有限公司之上訴駁回。
第一、二審訴訟費用均由台灣百樂綠環保科技股份有限公司負擔。
      事    實
甲、桃園縣桃園市公所（下稱桃園市公所）方面：
壹、聲明：
一、原判決不利於桃園市公所部分廢棄。
二、右廢棄部分台灣百樂綠環保科技股份有限公司（下稱百樂綠公司）在第一審之訴
    及其假執行之聲請均駁回。
三、百樂綠公司之上訴駁回。
四、第一審及第二審訴訟費用均由百樂綠公司負擔。
五、如受不利判決時，請准桃園市公所供擔保免為假執行。
貳、除與原判決記載相同者外，補稱略以：
一、關於逾期罰款部分：
(一)、百樂綠公司就本件機械設備之進口及進場安裝工程均遲誤硬體設備工程之完工期
    限：
１、系爭工程之硬體設備工程完成期限為八十八年八月二十三日，百樂綠公司於八十
    八年十月二十日始將壓縮打包機械安裝完成，自已違約逾期。
２、桃園市公所八十八年八月十三日之會議結論紀錄僅為桃園市公所之內部文件，桃
    園市公所及工程司吉磊公司均未將之傳真或送達與百樂綠公司，亦未對百樂綠公
    司為延緩機械進場之意思表示，而桃園市公所八十八年桃清字第八八０五六八七
    二號函並非表示同意展延機械進場之時間，僅係催告百樂綠公司。
３、退步言之，縱認吉磊公司事後將會議結論告知百樂綠公司，惟該會議結論真意僅
    同意「機械設備」延緩進場，其他硬體設備工程進度仍應於八十八年八月二十三
    日前完成，惟百樂綠公司遲至八十八年十月十一日始進口本件機械設備，則本件
    硬體設備工程亦已逾期四十九日。
(二)、百樂綠公司已於結算書上用印簽認本件逾期罰款，不得再行爭執：
    本件工程結算書中之工程結算明細表上載有「工程結算數量及金額本商同意特此
    簽認」字樣，且上開工程結算書中之發包工程竣工計價單上更列項詳載加減帳及
    逾期罰款數額，並於承包商簽章處載有「本單所計價款已核對無訛」字樣，百樂
    綠公司於上開文件上均未加註任何保留意見而用印簽認，其顯與桃園市公所達成
    逾期罰款扣款及加減帳之合意，則百樂綠公司事後又對逾期罰款有所爭執，亦乏
    依據。
二、就廠內隔牆八項工程部分：
(一)、百樂綠公司所謂未獲付款之八項廠內隔牆工程，或屬涵蓋於本件「桃園市垃圾分
    類回收及壓縮打包工廠新建工程」契約（下稱系爭新建工程契約）中百樂綠公司
    所應施作之基礎工程項下，或為百樂綠公司所自行施作，故均不得請求另行計付
    工程款。
(二)、系爭新建工程契約書第七條第二項約定：「本工程按照實作數量結算，即以契約
    中有工程項目及單價，依竣工實作結算數量計給，．．．」，由此可知，實作實
    算之給付，必須以「系爭新建工程契約中有工程項目及單價」為前提條件，即僅
    屬「數量」之增加始得依此條文請求給付，若為「項目」之增加則須另依該契約
    書第第十二條約定變更工程後始得本於系爭新建工程契約關係請求付款。百樂綠
    公司所謂未付款之八項隔牆工程，既非屬系爭新建工程契約中原有之工程項目，
    又未變更工程，則其本於系爭新建工程契約關係請求給付該八項工程款即無理由
    。
(三)、另百樂綠公司主張上開八項工程桃園市公所在另一工程即「隔牆工程」中則有給
    付等情，實為桃園市公所因設計錯誤將已發包予百樂綠公司之工程再行發包與訴
    外人富穎公司，事後發現即已就該隔牆工程為變更設計，實際上並無給付。
三、空車試車期間試車費用部分：
(一)、百樂綠公司不能證明八十八年十月二十一日至同年月三十日間其有進行所謂之空
    車試車。
(二)、系爭合約中單價分析表有關「藥品及鐵線」部分，列有二個月，係以試車運轉期
    間為六十日曆天為基礎，「空車試車」並不需要此等耗材，可見予以計價者僅限
    「功能試車」，且結算明細表上「藥品及鐵線」部分亦僅列有一個月之價量。
參、證據：除援用原審之立證方法外，補提：八十八年九月二十九日台百環科字第一
    八三號函、合約工程招標規範、結算明細表之試車運轉費部分各一件（以上均為
    影本）。
乙、百樂綠公司方面：
壹、聲明：
一、原判決不利於百樂綠公司部分廢棄。
二、右開廢棄部分，桃園市公所應再給付百樂綠公司新台幣（下同）九十萬五千一百
    二十一元及自八十九年三月十八日起至清償日止，按年息百分之五計算之利息。
三、桃園市公所上訴駁回。
四、第一、二審訴訟費用均由桃園市公所負擔。
五、右開第二項如受勝訴判決，願供擔保，請准予宣告假報行。
貳、除與原判決記載相同者外，補稱略以：
一、關於不當逾期罰款二百一十六萬六千七百六十五元部分：
(一)、百樂綠公司與桃園市公所簽訂系爭新建工程契約，承攬桃園市公所之垃圾分類回
    收及壓縮打包工廠新建工程，雖依約定之工期計算方式，百樂綠公司應於八十八
    年八月二十三日完成硬體設備工程，並於同年九月二十一日完成全部工程，惟桃
    園市公所於同年八月十三日專案檢討會議決議，在垃圾貯存區水泥牆等增設工程
    辦理期間壓縮打包機械應延緩進場，並由桃園市公所之工程司吉磊公司將該會議
    記錄傳真予百樂綠公司，嗣後桃園市公所復以八十八年桃清字第八八０五六八七
    二號函知百樂綠公司：該機械設備應於同年十月十七日進場，並於十月二十日安
    裝完成，百樂綠公司按其指示，如期將機械安裝完成，又因九二一地震停電之故
    ，桃園市公所同意展延工期至同年十一月三十日，百樂綠公司即依限在該日完成
    上開工程之試車及運轉，亦即完成全部工程，故百樂綠公司並無任何逾期情事，
    桃園市公所自工程款中扣除逾期罰款二百十六萬六千七百六十五元即屬不當，應
    再如數給付該部分短付之工程款。
(二)、至於系爭工程結算書中雖蓋有百樂綠公司之印章，然係因為求能順利請領工程款
    ，乃應桃園市公所要求交出印章，百樂綠公司事先並不知桃園市公所將蓋章於何
    文件及其內容，是百樂綠公司對本件工程結算數量及金額、扣除逾期罰款等事項
    絕無同意之意思表示。
二、實做實算未付工程款部分：
(一)、上開工程施工期間，桃園市公所要求百樂綠公司另外施作十八項隔牆工程，桃園
    市公所依系爭新建工程合約第七條第二項約定，應按實作數量給付工程款。惟其
    中(1)一比三水泥砂漿粉刷(2)漆EPOXY(3)3吋PVC管及安裝(4)200mmψHDPE管及埋設(5)
    300mmRCP管及埋設(6)垃圾壓縮打包機基座Ｕ型溝格柵蓋板安裝(7)輸送機維修孔鑄
    鐵板及支撐安裝(8)天溝及安裝等八項共計八十萬七千九百五十元之工程款尚未給
    付。不獲付款之八項和已付款之十項許多設計相關連，必須一起施作完成方可使
    用，怎可能分開部分付款，部分不付款？桃園市公所既已支付其中十項工程款項
    ，依合約第七條第二項實作實算之規定，亦應給付系爭八項款項，其理至明。
(二)、請命桃園市公所提出桃園市垃圾壓縮廠隔牆工程變更設計合約書，以查明是否有
    其所謂之變更設計。陳茂修證詞偏袒市公所，不能採信。
三、空車試車費用部分：
(一)、系爭工程招標規範規定，於所有設備與材料安裝完成後，即應進行試車運轉，百
    樂綠公司於八十八年十月二十日將機械安裝完成後，即自十月二十一日起開始「
    空車試車」，「空車試車」順利後，再自十月三十一日起至十一月三十日止，進
    行「功能試車」，惟桃園市公所短付「空車試車」期間十天之工程款九萬七千一
    百七十一元。
(二)、空車試車期間曾由桃園市公所清潔隊載運廢紙類一大卡車進廠進行實際試作，是
    以仍然需使用藥品及鐵線，百樂綠公司請求十日之鐵線及藥品價格即屬正當。
參、證據：除援用原審之立證方法外，補提：空車運轉相片一張、估價單詳細表及圖
    面影本各一份，並請求命桃園市公所提出桃園市垃圾壓縮廠隔牆工程變更設計合
    約書。
      理    由
一、本件百樂綠公司主張：(一)其與桃園市公所簽訂系爭新建工程合約，承攬桃園市公
    所之垃圾分類回收及壓縮打包工廠新建工程。雖依約定之工期計算方式，百樂綠
    公司應於八十八年八月二十三日完成硬體設備工程，並於同年九月二十一日完成
    全部工程。惟桃園市公所於八十八年八月十三日垃圾場新址工程專案檢討會議，
    決議百樂綠公司所承攬之壓縮打包機械應延緩進場，並由桃園市公所之工程司吉
    磊公司將該會議記錄傳真予百樂綠公司，嗣後桃園市公所復以八十八年桃清字第
    八八０五六八七二號函知百樂綠公司：該機械設備應於同年十月十七日進場，並
    於十月二十日安裝完成，百樂綠公司按其指示，如期將機械安裝完成。又因九二
    一地震停電之故，桃園市公所同意展延工期至同年十一月三十日，百樂綠公司即
    依限在該日完成上開工程之試車及運轉，亦即完成全部工程，故百樂綠公司並無
    任何逾期情事，桃園市公所自工程款中扣除逾期罰款二百十六萬六千七百六十五
    元即屬不當，應再如數給付該部分短付之工程款。(二)又在上開工程施工期間，桃
    園市公所要求百樂綠公司另外施作十八項隔牆工程，桃園市公所依系爭新建工程
    合約第七條第二項約定，應按實作數量給付工程款。惟其中(1)一比三水泥砂漿粉
    刷(2)漆EPOXY(3)3吋PVC管及安裝(4)200mmψHDPE管及埋設(5)300mm  RCP管及埋設(6)
    垃圾壓縮打包機基座Ｕ型溝格柵蓋板安裝(7)輸送機維修孔鑄鐵板及支撐安裝(8)天
    溝及安裝等八項共計八十萬七千九百五十元之工程款尚未給付。(三)依系爭工程招
    標規範規定，於所有設備與材料安裝完成後，即應進行試車運轉，百樂綠公司於
    八十八年十月二十日將機械安裝完成後，即自十月二十一日起開始「空車試車」
    ，「空車試車」順利後，再自十月三十一日起至十一月三十日止，進行「功能試
    車」，惟桃園市公所短付「空車試車」期間十天之工程款九萬七千一百七十一元
    。以上三項款項合計為三百零七萬一千八百八十六元，爰依系爭新建工程契約關
    係求為判命桃園市公所如數給付本息之判決。
二、桃園市公所則以：(一)系爭工程之硬體設備工程完成期限為八十八年八月二十三日
    ，百樂綠公司於八十八年十月二十日始將壓縮打包機械安裝完成，自已違約逾期
    。至於上開八十八年八月十三日之會議結論紀錄僅為桃園市公所之內部文件，桃
    園市公所及工程司吉磊公司均未將之傳真或送達與百樂綠公司，亦未對百樂綠公
    司為延緩機械進場之意思表示，且桃園市公所八十八年桃清字第八八０五六八七
    二號函並非表示同意展延機械進場之時間，而係催告百樂綠公司。退步言之，縱
    認吉磊公司事後將會議結論告知百樂綠公司，惟該會議結論真意僅同意「機械設
    備」延緩進場，其他硬體設備工程進度仍應於八十八年八月二十三日前完成，惟
    百樂綠公司遲至八十八年十月十一日始進口本件機械設備，則本件硬體設備工程
    亦已逾期四十九日。況本件工程結算書中之工程結算明細表上載有「工程結算數
    量及金額本商同意特此簽認」字樣，且上開工程結算書中之發包工程竣工計價單
    上更列項詳載加減帳及逾期罰款數額，並於承包商簽章處載有「本單所計價款已
    核對無訛」字樣，百樂綠公司於上開文件上均未加註任何保留意見而用印簽認，
    其顯與桃園市公所達成逾期罰款扣款及加減帳之合意，則百樂綠公司事後又對逾
    期罰款有所爭執，亦乏依據。(二)又百樂綠公司所謂未獲付款之八項廠用隔牆工程
    ，或屬涵蓋於原系爭契約中百樂綠公司所應施作之基礎工程項下，或為百樂綠公
    司所自行施作，故不得請求另行計付工程款。況且，依本件工程結算書之工程結
    算明細表上既已載明「工程結算數量及金額本商同意特此簽認」，則百樂綠公司
    更無事後再就工程數量及金額爭執之理。另百樂綠公司主張上開八項工程桃園市
    公所在另一工程即「隔牆工程」中則有給付等情，實為桃園市公所因設計錯誤將
    已發包予百樂綠公司之工程再行發包，在事後發現即已就該隔牆工程為變更設計
    ，實際上並無給付。(三)依系爭合約中單價分析表有關「藥品及鐵線」部分，列有
    二個月，係以試車運轉期間為六十日曆天為基礎，「空車試車」並不需要此等耗
    材，可見予以計價者僅限「功能試車」，且結算明細表上「藥品及鐵線」部分亦
    僅列有一個月之價量各等語，資為抗辯。
三、查兩造於八十八年五月十七日簽訂系爭新建工程合約，依約定之工期計算方式，
    百樂綠公司應於同年八月二十三日完成硬體設備工程，並於同年九月二十一日完
    成全部工程。桃園市公所於同年八月十三日專案檢討會議決議，在垃圾貯存區水
    泥牆等增設工程辦理期間，壓縮打包之機械設備延緩進廠。同年十月十八日桃園
    市公所以桃市清字第八八○五六八七二號函知百樂綠公司，請即日進廠安裝機械
    並限期八十八年十月二十日前安裝完成，百樂綠公司於八十八年十月二十日將機
    械安裝完成。百樂綠公司另以九二一大地震停電影響施工為由，申請延展工期，
    桃園市公所另以桃市清字第八八○五六八七三號函知百樂綠公司，同意展延工期
    至八十八年十一月三十日。百樂綠公司於八十八年十月三十日起至十一月三十日
    止進行整廠全系統試車運轉成功而完成全部工程。另於本件工程施工期間，百樂
    綠公司另完成十八項隔牆工程，桃園市公所給付其中十項之工程費用，餘八項未
    付款項各等情，有工程合約書、會議決議紀錄、桃園市公所以桃市清字第八八○
    五六八七二號函、桃市清字第八八○五六八七三號函等附卷可稽（見原審卷第十
    二至二六、二九、三○、三三、三四頁），且為兩造所不爭執，自堪信為真實。
    是本件所應審究者，厥為(一)百樂綠公司得否以桃園市公所自工程款中扣除逾期罰
    款二百十六萬六千七百六十五元不當為由，請求桃園市公所給付該部分工程款？
    (二)未獲付款之八項隔牆工程，百樂綠公司得否本於系爭工廠新建工程合約關係請
    求桃園市公所按實做數量加帳支付工程款？(三)百樂綠公司是否於八十八年十月二
    十一日至十月三十日進行所謂之「空車試車」？又「空車試車」期間得否請求給
    付試車費用？茲分項詳析如后：
(一)、百樂綠公司不得請求桃園市公所給付其自工程款中扣除之逾期罰款二百十六萬六
    千七百六十五元：
    查百樂綠公司雖主張桃園市公所於八十八年八月十三日之專案檢討會議決議：要
    求壓縮打包之機械設備延緩進廠，並由桃園市公所之工程司吉磊公司將該會議記
    錄傳真予百樂綠公司，嗣後桃園市公所復以八十八年桃清字第八八０五六八七二
    號函知百樂綠公司：該機械設備應於同年十月十七日進場，並於十月二十日安裝
    完成。百樂綠公司已按其指示，如期將機械安裝完成，百樂綠公司並未逾本件硬
    體設備期完工期限云云。惟此為桃園市公所否認其曾對百樂綠公司為同意延緩機
    械進場之意思表示，且桃園市公所之工程司吉磊公司負責人陳茂修證稱其公司並
    未傳真該次會議決議紀錄與百樂綠公司（見本院卷第九四頁），百樂綠公司就桃
    園市公所同意機械延緩進場乙節，並未能舉證以實其說，難予遽信。況查本件工
    程工程結算書中之「工程結算明細表」上載明「工程結算數量及金額本商同意特
    此簽認」字樣，百樂綠公司未加註保留意見即在其上用印簽認，此有該工程結明
    細在卷可考（見原審卷第七三至七九頁），可見其對本件工程之結算數量及金額
    即無異議。尤查，上開工程工程結算書中之「發包工程竣工計價單」上更已列項
    詳載「加減帳及逾期罰款數額」，及於承包商簽章處載有「本單所計價款已核對
    無訛」字樣，百樂綠公司亦未加註任何保留意見而於該發包工程竣工計價單用印
    簽認，此亦有發包工程竣工計價單附卷可憑（見原審卷第八十頁），可見百樂綠
    公司確有逾期情事，否則為何願意於上開「工程結算明細表」及「發包工程竣工
    計價單」用印表示確認無訛。退步言之，百樂綠公司於上開明細表及計價單上用
    印確認，即表示其與桃園市公所就逾期罰款扣款及加減帳達成協議，則百樂綠公
    司事後又對逾期罰款有所爭執，亦非正當。況縱認本件桃園市公所並無逾期罰款
    之權利，卻於工程款中扣除逾期罰款係屬不當得利，惟百樂綠公司既於上開列項
    明載逾期罰款數額之「發包工程竣工計價單」上用印簽認表示核對無訛，亦屬於
    給付時，明知無給付之義務，卻仍為給付，依民法第一百八十條第三款規定，仍
    不得請求返還。雖百樂綠公司再主張：本件工程結算書中雖蓋有百樂綠公司之印
    章，然係為順利請領工程款，應桃園市公所要求交出印章，百樂綠公司事先並不
    知桃園市公所將蓋章於何文件及其內容，是百樂綠公司對本件工程結算數量及金
    額、扣除逾期罰款等事項絕無同意之意思表示云云。惟並未舉證以實其說，不足
    採信。是百樂綠公司請求桃園市公所給付二百一十六萬六千七百六十五元工程款
    即非正當，不應准許。
(二)、未獲付款之八項隔牆工程，百樂綠公司不得本於系爭新建工程合約關係請求桃園
    市公所按實做數量加帳支付工程款：
１、查百樂綠公司於本件工程施工期間，另外施作十八項隔牆工程。桃園市公所就其
    中與系爭新建工程契約中有相同工程項目之十項工程，依契約書第七條第二項約
    定，按實作數量加帳給付工程款，餘與系爭新建工程契約無相同項目之(1)一比三
    水泥砂漿粉刷(2)漆EPOXY(3)3吋PVC管及安裝(4)200mmψHDPE管及埋設(5)300mm RCP
    管及埋設(6)垃圾壓縮打包機基座Ｕ型溝格柵蓋板安裝(7)輸送機維修孔鑄鐵板及支
    撐安裝(8)天溝及安裝之八項工程未加帳給付工程款等情，已如前述。百樂綠公司
    主張該不獲付款之八項工程與已獲付款之十項工程間有許多設計相關連，必須一
    起施作完成方可使用，怎能分開部分付款，部分不付款。桃園市公所既已支付其
    中十項工程款項，依系爭新建工程契約書第七條第二項實作實算之約定，亦應加
    帳給付百樂綠公司該八項工程款共計八十萬七千九百五十元云云。桃園市公所則
    抗辯此八項工程除一比三水泥砂漿粉刷為百樂綠公司自行施作，並非原工程合約
    要求之範圍，應視為百樂綠公司願自行吸收此部分費用外，其餘七項則為發包予
    百樂綠公司之基礎工程項目所涵蓋，故不另計價等語。查系爭新建工程契約書第
    七條第二項約定：「本工程按照實作數量結算，即以契約中有工程項目及單價，
    依竣工實作結算數量計給，．．．」（見原審卷第十四頁），由此可知，實作實
    算之給付，必須以系爭新建工程契約中有相同工程項目及單價為前提條件，即僅
    屬「數量」之增加始得依此條約定請求給付。若為「項目」之增加則須另依契約
    書第十二條之約定變更工程始得援引系爭新建工程契約關係請求付款。次查，證
    人陳茂修即桃園市公所之工程司吉磊公司董事長證稱：「垃圾打包工程中，發包
    給百樂綠公司的是屬於廠內的大工程，另有場外的小工程發包給其他廠商。百樂
    綠公司所提之八項工程本屬發包給百樂綠公司之工程，所以無另外計價之問題。
    因本套機械設備龐大且特殊，故安裝上有一些基本土木電工之基礎，應由百樂綠
    公司施作．．．」等語（見原法院八十九年六月八日言詞辯論筆錄）。該證人並
    於原法院八十九年六月二十九日言詞辯論期日提出各項平面圖附卷，證稱：因垃
    圾打包機發包給百樂綠公司後，發現有一些缺失，要再做隔牆工程，因此把預算
    書提報給公所，依照經驗此隔牆工程應發包給百樂綠公司較完善，才不會產生介
    面接合不良之問題，惟工程依規定有一定之發包程序，後來公所發包給另一廠商
    ，在核對隔牆工程時，發現有隔牆介面接合不良及百樂綠公司所稱八項原應由百
    樂綠公司承作之部分，竟包含在（發包給另外廠商富穎公司）之契約內，為使二
    廠商介面清楚，即將重複之八項工程（自發包給另外廠商之契約內）刪除，並針
    對該另外發包之隔牆工程作變更設計，屬於場內部分仍由百樂綠公司自行吸收施
    做，至於百樂綠公司所施做非原契約之範圍內，則再實做實付，至於場外部分由
    另外廠商依約承作，並將重複之八項刪除等語（見原審卷第一八四頁）。核其所
    述與卷附桃園市公所與訴外人富穎公司就隔牆工程變更設計後之結算書，將上開
    重複之八項工程於變更設計欄及結算結果欄下之數量及金額皆列計為零元記載相
    符（見原審卷第一七五頁），堪可採信，本院認無命桃園市公所提出桃園市垃圾
    壓縮廠隔牆工程變更設計合約書之必要。再觀以證人陳茂修提出之相關圖說足以
    明證（見原審卷第一八七至一九○頁）：系爭八項工程，其實況為：(1)一比三水
    泥砂漿粉刷(2) 漆EPOXY部分：此乃因承包商將機械安裝於地面下，為防止垃圾廢
    水腐蝕混凝土必須漆好EPOXY 所為之必要程序工作，因屬承包商配置方式（就機
    械安裝地面上或地面下等）衍生問題，費用應由承包商自行吸收。(3)3吋PVC管及
    安裝，則屬於土建工程鋼構施工及其他配合材料項下(4)200mmψHDP E管及埋設部
    分，則因廠內廢水引導至集水井為承包商之責任，屬機電設備工程費數屬設備項
    下(5)300mm  RCP管及埋設，因原設計構想係以天溝導水至兩側落水，承包商則以
    天溝導水至中間落水再以300mm  RCP管排水，與原設計功能相同，桃園市公所乃
    予同意，應由承包商自行吸收(6)垃圾壓縮打包機基座Ｕ型溝格柵蓋板安裝，此屬
    機電設備工程費之附屬設備項下，故不另計價(7)輸送機維修孔鑄鐵板及支撐安裝
    ，此因承包商即百樂綠公司將機械安裝地面下，衍生出之附屬工作，費用應由承
    包商吸收，因安裝方式不一定為地面下(8)天溝及安裝則因天溝已經包含於土建工
    程之鋼構施工及其他配合材料項下，此八項工程或因百樂綠公司自行選擇安裝方
    式而衍生之工作，或因已經包含於其他工程項目計價範圍內，百樂綠公司再行主
    張桃園市公所應另行付款，即屬無據。
２、況查，縱使該八項工程並不包含於百樂綠公司所施作之基礎工程中，因百樂綠公
    司係本於系爭工廠新建工程合約請求加帳給付工程款。則百樂綠公司另行施作之
    十八項工程，其中十項，因為系爭新建工程估價單內找得到相同名稱，故桃園市
    公所依該契約書第七條第二項約定，按實作數量加帳支付工程款。此八項工程既
    於系爭新建契約工程中無相同項目，則百樂綠公司主張該八項工程為合約工程項
    外之其他新增工程項目，依合約第十二條所訂，自應予以變更設計後，百樂綠公
    司方得依系爭新建工程契約關係請求此部分工程款。桃園市公所否認有變更設計
    情事，惟百樂綠公司並未舉證證明兩造已變更設計，其欲依據本件新建工程合約
    關係請求此部分工程款，則有未合。末查，如前所述，百樂綠公司既於「工程結
    算書」中結算工程明細表，已就工程結算數量及金額表示同意，並於「發包工程
    竣工計價單」簽認表示就該單所計價款（含加減帳）（見原審卷第七三至八十頁
    ）已核對無訛，則應認百樂綠公司對工程數量、金額已確認桃園市公所之計價，
    百樂綠公司既未舉證其主張為真正，自無再行爭執之理，是百樂綠公司請求桃園
    市公所應給付實作實算部分加帳工程款八十萬七千九百五十元亦非正當。
(三)、百樂綠公司不得請求給付「空車試車」之試車費用：
    經查百樂綠公司就其於八十八年十月二十一日至十月三十日是否為空車試車期間
    ，除提出招標規範，表示依該規範所訂，百樂綠公司應於安裝完成後即開始試車
    ，及原契約約定之試車期間六十日，即是包含空車試車時間等推測方法間接證明
    百樂綠公司已於十月二十一日即開始試車外，並未能確實舉證以實其說。而依桃
    園市○○○○○段期間之監工日報表及八十八年十一月十九日協商會議之會議記
    錄，均載明係於同年十月三十日起試車運轉，有該監工日報及協商會議之會議記
    錄可稽（見原審卷第九三、九四頁）。而同年十月二十一日至十月三十日之施工
    日報縱記載百樂綠公司進行機械修正調整，則亦難以此證明係指空車試車，故百
    樂綠公司主張空車試車，實難採信。次查，依工程結算書中之工程結算明細表有
    關試車運轉部分之計價，係以所用「藥品」及「鐵線」之數量予以計算，並非以
    運轉之時間作為計算之標準，且其結算結果欄下亦以一個月份之「藥品」及「鐵
    線」數量計算費用，此有該明細表在卷可考（見原審卷第七九頁），而此明細表
    既如上述已經百樂綠公司簽認其結算數量及金額無訛。是桃園市公所主張本件百
    樂綠公司縱有進行十日「空車試車」，亦因運轉費用係以所用「藥品」及「鐵線
    」數量為計算基準，「空車試車」期間並不需使用藥品及鐵線乙節，即可採信。
    雖百樂綠公司於本審提出相片一張，證明於其所謂空車試車期間，桃園市公所曾
    載運一車垃圾供其試車，是須使用藥品及鐵線云云。惟核該張照片既未載有日期
    ，即難證明係為其所謂空車試車期間所運入之垃圾。綜此，百樂綠公司依其提出
    之計算書，比照功能試車運轉所需使用之藥品、鐵線金額，按日數比例計算空車
    運轉期間計付之工程款，亦無理由。況查，試車運轉部分之工程款，百樂綠公司
    與桃園市公所在工程結算書中就工程數量及金額已達成合意，此有上開有關試車
    運轉部分之工程結算明細表在卷可考（見原審卷第七九頁），百樂綠公司亦無任
    意翻異再為請求之理。
四、綜上所述，本件百樂綠公司本於系爭新建工程契約關係，請求桃園市公所給付未
    付工程款二百一十六萬六千七百六十五元、實作實算加帳工程款八十萬七千九百
    五十元及空車試車期間十天之工程款九萬七千一百七十一元共計三百零七萬一千
    八百八十六元本息均非正當，不應准許。原審失察，判命桃園市公所給付二百一
    十六萬六千七百六十五元，並依兩造聲請酌定相當擔保金額，分別為准免假執行
    之宣告，自有違誤。桃園市公所上訴意旨，指摘原判決此部分不當，求為廢棄改
    判為有理由，此部分應予廢棄改判。至於百樂綠公司其他請求部分，原審為其敗
    訴判決，並無不合，百樂綠公司上訴意旨，仍執陳詞，指摘原判決此部分不當，
    聲明廢棄改判，為無理由，應駁回其上訴。
五、本件事實已臻明確，兩造其餘攻擊防禦方法及證據經予審酌，核與判決結果不生
    影響，爰不再逐一論述，併此敘明。
據上論結，本件百樂綠公司之上訴為無理由，桃園市公所之上訴為有理由，依民事訴
訟法第四百四十九條第一項、第四百五十條、第七十八條，判決如主文。
中      華      民      國      九十    年      一      月    十六      日
                                  民事第八庭
                                      審判長法  官  鄭  三  源
                                            法  官  黃  豐  澤
                                            法  官  王  淇  梓
右正本係照原本作成。
如不服本判決，應於收受送達後二十日內向本院提出上訴書狀，其未表明上訴理由者
，應於提出上訴後二十日內向本院補提理由書狀（均須按他造當事人之人數附繕本）
上訴時應提出委任律師或具有律師資格之人之委任狀；委任有律師資格者，另應附具
律師及格證書及釋明委任人與受任人有民事訴訟法第四百六十六條之一第一項但書或
第二項（詳附註）所定關係之釋明文書影本。
中      華      民      國      九十    年      一      月    十六      日
                                            書記官  張  美  華
附註：
民事訴訟法第四百六十六條之一（第一項、第二項）：
對於第二審判決上訴，上訴人應委任律師為訴訟代理人。但上訴人或其法定代理人具
有律師資格者，不在此限。
上訴人之配偶、三親等內之血親、二親等內之姻親，或上訴人為法人、中央或地方機
關時，其所屬專任人員具有律師資格並經法院認為適當者，亦得為第三審訴訟代理人
。


司法院資訊處製作；財團法人民間司法改革基金會備份。
